## Introducción
Los datos que se utilizaron para este proyecto fueron recolectados desde el 28 de enero de 2009 hasta 
el 27 de enero de 2023, a travez [Last.fm](https://www.last.fm/es), servicio en el que entre otras cosas
se puede llevar un registro de las canciones escuchadas a travez de los diferentes conectores para 
lo que deniomina "scrobbling", es decir, cuando se escucha una canción en un dispositivo conectado.

De manera quizas un poco intermitente, se ha llevado un registro de las canciones escuchadas
en los diferentes reproductores web, celular, estritorio, etc.

El presente proyecto se enfoca en el análisis de los datos recolectados, con el fin de conocer
un poco más sobre las canciones que se escuchan, así como los artistas que se escuchan.

---

## Instalación de paquetes

```{r Instala los paquetes necesarios}
install.packages("dplyr")
install.packages("tidyverse")
install.packages("lubridate")
install.packages("ggplot2")
install.packages("ggdark")
```

Cargamos los paquetes:

```{r Carga los paquetes}
library(dplyr)
library(tidyverse)
library(lubridate)
library(ggplot2)
library(ggdark)
```

---

## Carga de datos

```{r Carga los datos}
datos <- read.csv("pl402_limpio.csv", header = TRUE)
```

---

## Limpieza de datos

Cabe mencionar que los datos ya fueron limpiados previamente por un script de python,
en el que sobre todo se convirtio las fechas en fechas con formato correcto,
así como poner en la hora correcta, dicho script se encuentra en el archivo [limpiaFecha.py](limpiaFecha.py).
Los datos resultantes de este script se encuentran en el archivo
[pl402_limpio.csv](pl402_limpio.csv). Los datos originales en el archivo [pl402.csv](pl402.csv).

Por lo que solo se realizará una limpieza básica.

Muestra los datos:

```{r Muestra los datos}
head(datos)
```

Convertir la fecha a formato fecha:

```{r Convierte la fecha a formato fecha 2023-01-01}
datos$Date <- as.Date(datos$Date, format = "%Y-%m-%d")
```

Convierte la columna "Time" a formato de tiempo:

```{r Convierte la columna "Time" a formato de tiempo 00:00}
datos$Time <- as.POSIXct(datos$Time, format = "%H:%M")
```

Elimina los registros que no tengan valores en la columna "Song":
  
```{r Elimina los registros que no tengan valores en la columna "Song"}
datos <- datos[!is.na(datos$Song), ]
```

---

## Análisis de datos
Realmente no he podido hacer un analisis de datos enfocado en una pregunta en particular,
ya que no he podido encontrar una pregunta que me interese, por lo que solo he hecho un analisis
de datos básico, con el fin de conocer un poco más los datos y mostrar algunas gráficas.

### Frecuencia de reproducciones por año:

```{r Grafica Frecuencia de reproducciones por año}
datos %>%
  mutate(Year = year(Date)) %>%
  count(Year) %>%
  ggplot(aes(x = Year, y = n, fill = Year)) +
  geom_col() +
  geom_text(aes(label = n)) +
  dark_theme_gray() +
  labs(
    title = "Frecuencia de reproducciones por año",
    x = "Año",
    y = "Frecuencia"
  )
```

Se puede observar que en un principio era mas constante la frecuencia de reproducciones,
aunque hay una caida drastica existen algunos repuntes como en 2016, tambien es importante
notar que en algun punto de 2017 comence a escuchar más podcast que música, por lo que
la frecuencia de reproducciones de música disminuyo.

### Grafica Top 10 Artistas:

Se guarda en una nueva variable el top 10 de artistas:

```{r Se guarda en una nueva variable el top 10 de artistas}
top10 <- datos %>%
  count(Artist) %>%
  arrange(desc(n)) %>%
  head(10)
```

Se grafica el top 10 de artistas, separados por año:

```{r Grafica Top 10 Artistas}
datos %>%
  mutate(Year = year(Date)) %>%
  count(Artist, Year) %>%
  filter(Artist %in% top10$Artist) %>%
  ggplot(aes(x = Artist, y = n, fill = Year)) +
  geom_col() +
  coord_flip() +
  dark_theme_gray() +
  labs(
    title = "Top 10 Artistas",
    x = "Año",
    y = "Frecuencia"
  )
```

En esta grafica se puede observa en color mas oscuro las reproducciones mas viejas y en colores
más claros las reproducciones mas recientes. Por ejemplo __The Beatles__ tubieron una mayor frecuencia 
al inicio, mientras que __Gorillaz__ tiene una mayor frecuenca al final.

### Grafica Top 10 Canciones:

Se guarda en una nueva variable el top 10 de canciones:

```{r Se guarda en una nueva variable el top 10 de canciones}
top10 <- datos %>%
  count(Song) %>%
  arrange(desc(n)) %>%
  head(10)
```

Se grafica el top 10 de canciones, separados por año:

```{r Grafica Top 10 Canciones}
datos %>%
  mutate(Year = year(Date)) %>%
  count(Song, Year) %>%
  filter(Song %in% top10$Song) %>%
  ggplot(aes(x = Song, y = n, fill = Year)) +
  geom_col() +
  coord_flip() +
  dark_theme_gray() +
  labs(
    title = "Top 10 Canciones",
    x = "Año",
    y = "Frecuencia"
  )
```

De igual menera que en la grafica anterior, aquí se observa que por ejemplo __Spaceman__ de __The Killers__
fue escuchada mas al inicio, __Do I Wanna Know__ de __Arctic Monkeys__ fue escuchada mas al final. Esto quizas
se deba a que __Do I Wanna Know__ es mas reciente que __Spaceman__.

### Grafica de freuencia de reproducciones por mes:
  
```{r Grafica de Reproducciones por mes}
datos %>%
  mutate(Year = year(Date)) %>%
  mutate(Month = month(Date)) %>%
  mutate(Month = factor(Month,
    levels = c(1, 2, 3, 4, 5, 6, 7, 8, 9, 10, 11, 12),
    labels = c(
      "Enero", "Febrero", "Marzo",
      "Abril", "Mayo", "Junio",
      "Julio", "Agosto", "Septiembre",
      "Octubre", "Noviembre", "Diciembre"
    )
  )) %>%
  count(Year, Month) %>%
  ggplot(aes(x = Month, y = n, fill = Year)) +
  geom_col() +
  dark_theme_gray() +
  labs(
    title = "Reproducciones por mes",
    x = "Mes",
    y = "Frecuencia"
  )
```

Esta grafica esta un poco por todos lados, no se alcanza a percibir alguna incliniación en los meses,
Salvo enero, a pesar de tener menos reproducciones en general, se nota mas claro, lo que indica mayor
frecuencia de reproducciones en enero los ultimos años.

### Grafica de freuencia de reproducciones por hora:

```{r Grafica de Reproducciones por hora}
datos %>%
  mutate(Year = year(Date)) %>%
  mutate(Hour = hour(Time)) %>%
  count(Year, Hour) %>%
  ggplot(aes(x = Hour, y = n, fill = Year)) +
  geom_col() +
  dark_theme_gray() +
  labs(
    title = "Reproducciones por hora",
    x = "Hora",
    y = "Frecuencia"
  )
```

Se puede observar que la frecuencia de reproducciones es mas constante a lo largo del dia,
con picos cerca de las 13:00 y 18:00, lo que indica que es cuando mas escucho musica.

Tambien se observa que los primeros años solía escuchar musica en la madrugada,
cuando aun era estudiante y tenia que hacer trabajos o estudiar, despues, se observa
una mayor frecuenca en horario de oficina (9:00 - 18:00), cuando inicie a trabajar.

### Grafica de freuencia de reproducciones por dia de la semana:
  
```{r Grafica de Reproducciones por dia de la semana}
datos %>%
  mutate(Year = year(Date)) %>%
  mutate(Day = wday(Date)) %>%
  count(Year, Day) %>%
  mutate(Day = factor(Day,
    levels = c(1, 2, 3, 4, 5, 6, 7),
    labels = c(
      "Lunes", "Martes", "Miercoles",
      "Jueves", "Viernes", "Sabado",
      "Domingo"
    )
  )) %>%
  ggplot(aes(x = Day, y = n, fill = Year)) +
  geom_col() +
  dark_theme_gray() +
  labs(
    title = "Reproducciones por dia de la semana",
    x = "Año",
    y = "Dia"
  )
```

La grafica parece dibujar una distribucion estandar, donde el punto mas alto es el día miercoles.
Tambien se observa una inclinación por escuchar musica los lunes en los ultimos años.


### Grafica de un heat map de la frecuenca por año y mes:

```{r Grafica de Reproducciones por año y mes}
datos %>%
  mutate(Year = year(Date)) %>%
  mutate(Month = month(Date)) %>%
  count(Year, Month) %>%
  mutate(Month = factor(Month,
    levels = c(1, 2, 3, 4, 5, 6, 7, 8, 9, 10, 11, 12),
    labels = c(
      "Enero", "Febrero", "Marzo",
      "Abril", "Mayo", "Junio",
      "Julio", "Agosto", "Septiembre",
      "Octubre", "Noviembre", "Diciembre"
    )
  )) %>%
  ggplot(aes(x = Year, y = Month, fill = n)) +
  geom_tile() +
  dark_theme_gray() +
  labs(
    title = "Reproducciones por año y mes",
    x = "Año",
    y = "Mes"
  )
```

De nuevo, se observa que la frecuencia era mayor al inicio, y disminuye al final.
Incluso hay meses en los que no se escucharon canciones, probablemente por no configurar
correctamente el conectro de last.fm.

## Conclusiones

 - En general, se observa que la frecuencia de reproducciones es mayor al inicio, y disminuye al final.

 - Mi top 10 de artistas son artistas que he escuchado desde hace mucho tiempo, no parece haber artistas nuevos
aunque algunos los escuche más los ultimos años.

 - Igualmente con las canciones, las que mas escucho las he escuchado desde un principio,
por lo menos de estos registros.

 - Hay alguna inclinación a escuchar musica los miercoles, pero no es muy marcada. Los lunes
casi no hay reproducciones, pero los ultimos años se ha incrementado.

 - La frecuencia de reproducciones es mas constante a lo largo del dia, con picos cerca de las 13:00 y 18:00,
lo que indica que es cuando mas escucho musica.

  - Fue un ejercicio interesante, aunque no se pudo obtener mucha información, ya que no se puedo
  obtener los datos de las canciones que se escucharon, solo los artistas y las fechas, sería interesante
  poder obtener los datos de las canciones, como el genero, duración, tema general de la canción, BPM, entre otros,
  para poder hacer un análisis mas profundo.

## Referencias

  - [Last.fm API](https://www.last.fm)

  - R Core Team (2022). R: A language and environment for statistical
  computing. R Foundation for Statistical Computing, Vienna, Austria.
  URL https://www.R-project.org/.

  - Package Version 1.2.1. https://CRAN.R-project.org/package=tidyverse

  - The R Graph Gallery (2021). The R Graph Gallery. https://www.r-graph-gallery.com/

  - Coursera (2021). Análisis de Datos de Google. https://www.coursera.org/professional-certificates/analisis-de-datos-de-google